【裁判字號】    99,訴,2323
【裁判日期】    991229
【裁判案由】    退休
【裁判全文】
臺北高等行政法院判決
                                      99年度訴字第2323號
                                     99年12月8日辯論終結
原      告  廖為鉥
被      告  銓敘部
代  表  人  張哲琛（部長）
訴訟代理人  陳靜瑩
            鄭淑芬
上列當事人間退休事件，原告不服公務人員保障暨培訓委員會中
華民國99年8 月24日99公審決字第0250號復審決定，提起行政訴
訟，本院判決如下：
    主  文
原告之訴駁回。
訴訟費用由原告負擔。
    事實及理由
一、事實概要：
    原告係國立政治大學財稅學系畢業，自民國（下同）60年8
    月起，以高級商業職業學校「財稅概要」科試用教師登記資
    格，獲聘為前台灣省立中壢高級家事商業職業學校（下稱中
    壢家商）60學年度會計珠算科教員及61學年度商業科教員，
    而於61年11月辭職，轉任公務員，迄任國立內壢高級中學（
    下稱內壢高中）會計室會計主任，而於99年6 月2 日自願退
    休。被告99年5 月7 日部退三字第0993192704號函（下稱前
    處分）核定其退撫新制施行前、後年資分別為14年、15年6
    個月，並於說明三備註（四）記載略以：原告60年8 月至61
    年11月任職中壢家商之年資（下稱系爭年資），刻正函請相
    關單位查證中，暫不予併計，亦暫不依公務人員退休法（下
    稱退休法）第16條之1 第7 項規定核給補償金，俟查明後再
    依規定辦理等語。嗣被告據教育部會計處99年5 月13日教中
    會人字第0990568424號函及教育部99年6 月1 日台人（三）
    字第0990088475號書函查復結果，以99年6 月7 日部退三字
    第0993214420號函（下稱原處分），依退休法第16條之1第7
    項規定核給月補償金0.5 ％，並於說明三備註（一）記載略
    以，原告該段試用教師年資，未取得合格教師證書，亦未曾
    任公立學校編制內有給專任之正式教師，無法採計為公務人
    員退休年資等語。原告不服，提起復審，遭駁回後，遂提起
    本件行政訴訟。
二、原告聲明求為判決撤銷復審決定及原處分（即前處分經變更
    部分）；被告應作成核定原告公務人員退休年資30年10月之
    行政處分，並主張如下：
  (一)依據公立高級中等以下學校教師成績考核辦法（下稱考核辦
    法）第2 、3 、4 條規定，原告為編制內專任合格教師，此
    有61年10月18日中壢家商教員60學年度成績考核通知書、60
    年7 月1 日壢家商聘字第049 號、61年8 月1 日壢家商聘字
    第051 號聘書、60年9 月10日檢高字第020650號臺灣省中等
    學校教師登記及檢定委員會通知書及60年9 月29日臺灣省立
    中壢高級家事商業職業學校起薪通知書可稽。又依中央法規
    標準法第3 條、第11條規定，被告對原告合格教師竟以教育
    部教育部88年10月11日台人三字第88117089號函為依據，而
    不予採計系爭年資，顯與法有違。再者，依退休法第44條及
    施行細則第10條第5 款規定、教育部82年6 月17日台82人字
    第032878號函釋意旨，原告不論是否於試用期限內取得合格
    教師資格，曾任試用教師年資，併同採計辦理退休在前。若
    系爭年資不予採計，造成差別待遇，有違行政程序法第6 、
    8 條規定之平等原則、誠信原則及信賴保護原則。復審決定
    書更以其與本件案情不同予以搪塞，洵屬避重就輕、推諉卸
    責。而公務人員保障暨培訓委員會96年3 月6 日96公審決字
    第0201號復審決定更言明，依教育部92年7 月3 日台人（三
    ）字第0920079306B 號函意旨，公務人員84年7 月1 日前曾
    任公立學校教師之年資，係屬編制內、專任、合格、有給之
    年資，得併計為公務人員退休年資，故系爭年資符合上開復
    審決定書之內容，應予併計。被告及公務人員保障暨培訓委
    員會卻對原告有利事項未予注意，拒絕採計系爭年資，致原
    告權益受損。
  (二)原告未取得合格教師登記，係中壢家商暨教育廳承辦人，以
    61年11月17日登高字第130414號臺灣省政府教育廳教師登記
    通知書影本之審查結果函復原告，應俟具有1 年以上本科教
    學年資再行報核。若承辦人員已盡善良管理人注意義務，則
    原告於61年11月17日即已取得高商會計學科教師登記，且亦
    修畢30學分之會計學學分，符合中等學校教師登記及檢定辦
    法第31條規定，其顯未善盡公務人員善良管理員之注意義務
    。且60年8 月中壢家商甫成立2 年，僅有一、二年級，並無
    三年級之班級，而財稅概要課程為三年級之課程，原告並無
    法授課，然承辦機關卻事前逕行准原告以高商財稅概要科試
    用教師登記，卻以原告無一年依上教學年資予以否准，顯有
    矛盾。再者，在上述情況中，原告亦無法達到中等學校教師
    登記及檢定辦法第31條規定之要求，而永遠無法取得該科教
    師登記，顯屬荒謬。且之後中壢家商聘原告為會計、珠算科
    教員，此有60年7 月1 日壢家商聘字第049 號聘書可稽，學
    校未申報高級職業學校會計學科教師登記，卻申報為財稅概
    要試用教師登記，顯有疏誤，侵害原告權益，更將此錯誤轉
    嫁與原告承擔，顯違法治國原則。上述錯誤實不可歸責於原
    告，故本件系爭年資應予以採計。
三、被告聲明求為判決駁回原告之訴，並主張如下：
  (一)退休法第2 條規定：「本法所稱退休之公務人員係指依公務
    人員任用法律任用之現職人員。」同法施行細則第2 條規定
    ：「（第1 項）本法第2 條所稱公務人員任用法律，指銓敘
    部所據以審定資格或登記者皆屬之。（第2 項）所稱公務人
    員以有給專任者為限。」第44條規定：「公務人員在本法修
    正施行前之年資併計及退休金、撫慰金基數內涵，仍適用本
    細則修正前規定。……」復查71年2 月2 日修正發布之退休
    法施行細則第10條規定：「依本法退休人員，具有左列曾任
    年資，得合併計算：一、曾任有給專任之公務人員具有合法
    證件者。……五、曾任公立學校教職員或公營事業人員之年
    資，未依各該規定核給退休金，經原服務機關核實出具證明
    者。」再查教育部97年2 月12日台人（三）字第0970014449
    號書函規定：「……曾任試用教師且符合任教當時之中等學
    校教師登記及檢定辦法所訂試用教師登記資格，未經辦理登
    記取得試用證書者，於取得各級學校合格教師資格後，其曾
    任試用教師年資，同意從寬採計辦理退休、撫卹及資遣。…
    …雖任教當時具試用教師登記資格，惟因其嗣後並未取得各
    級學校合格教師證書者，其依學校教職員退休條例辦理退休
    時，尚無法併計是段試用教師年資辦理退休。」另，該部97
    年6 月18日台人（三）字第0970107772號書函亦規定略以：
    各級公立學校試用教師，因非屬依教師登記及檢定辦法審定
    合格之正式教師，仍不得依學校教職員退休條例辦理退休；
    惟如試用教師於試用期間或日後依規定取得合格教師證書，
    且經聘任為公立學校編制內有給專任之正式教師並依學校教
    職員退休條例辦理退休時，依教育部88年5 月11日台（88）
    人（三）字第88046832號函規定，准予採計為退休年資。準
    此，試用教師可否併計公務人員年資，被告基於公、教年資
    採計標準之衡平性，均依教育部上開規定據以認定；換言之
    ，具試用教師登記資格之年資，須依主管教育行政機關查復
    結果，以依規定取得合格教師證書，且經聘任為公立學校編
    制內有給專任之正式教師者，方准予併計為公務人員退休年
    資。
  (二)系爭年資經函准教育部會計處99年5 月13日教中會人字第09
    90568424號函復以：原告上開年資僅經前臺灣省政府教育廳
    准以高商「財稅概要」科試用教師登記（查原告係政治大學
    財稅系畢業），應俟具有1 年以上任本科教學年資再行報核
    。為求審慎及釐清原告試用教師年資疑義，被告復向教育部
    查證並經該部以同年6 月1 日台人（三）字第0990088475號
    書函查復：原告之試用教師年資，須嗣後取得合格教師資格
    ，方得併計為退休年資。據上，由於原告任教時僅符合試用
    教師之登記，且經前臺灣省政府教育廳審核未符合格教師登
    記，須俟具有1 年財稅概要教學年資再行報核；又以原告於
    上述資格審查後，旋即離職而未於日後取得財稅科教學1 年
    之資歷；更以其確實無法舉證其具合格教師證書或登記（按
    合格教師之規定，係由教育行政機關依規定並採登記主義，
    非可由當事人自行推論即取得合格教師資格），是其上述試
    用教師年資在其確未取得合格教師資格之情形下，自無法併
    計公務人員退休年資。從而原處分於法並無違誤。
  (三)原告主張依據公立高級中等以下學校教師成績考核辦法第2
    條規定，證明其為編制內專任合格教師，不宜僅採納教育部
    函釋一節：
    1.原告引用之94年10月4 日修正公立高級中等以下學校教師
      成績考核辦法（惟查該辦法原名為公立學校教職員成績考
      核辦法），係60年7 月21日由教育部公布，其中第5 條規
      定，高級中等學校軍訓教官及經主管教育行政機關核准有
      案之試用、代用教師，得依該辦法規定參加成績考核。準
      此，經主管教育行政機關核准有案之試用教師，亦可依該
      辦法第5 條規定辦理成績考核。爰原告以其得依該辦法規
      定辦理成績考核晉級，進而自行推論其專任合格教師資格
      ，洵屬誤解。
    2.學校教職員退休條例第1 條、第2 條及其施行細則第2條
      規定，對於教職員退撫年資係以「編制內、專任、合格、
      有給」為採計原則。上開所稱「合格」之意涵，在74年5
      月1 日教育人員任用條例公布施行前，係以教育部訂頒之
      大學及獨立學院教員資格審查規程、中等學校教師登記及
      檢定辦法第11條規定辦理。教育部爰先後以前開88年5 月
      11日台（88）人（三）字第88046832號、97年2 月12日台
      人（三）字第0970014449號、97年6 月18日台人（三）字
      第0970107772號等函釋略以：「公、私立學校教師於民國
      58年2 月以後曾任中等以下學校試用教師且符合任教當時
      教師登記資格，未經辦理登記取得試用教師證書者，其於
      取得合格教師資格後，上開試用教師年資從寬採計辦理退
      休、資遣及撫卹。」則教育部從寬解釋，認為試用教師年
      資於取得合格教師資格後，得採計學校教職員退休年資之
      前提下，被告基於公教年資採計衡平原則，亦以教育部上
      開函釋，作為採計試用教師併計公務人員之依據，並無原
      告所稱有違中央法規標準法第11條規定之情事。
    3.原告係國立政治大學財稅學系畢業，自60年8 月以高級商
      業職業學校「財稅概要」科試用教師登記資格，獲聘為中
      壢家商60學年度會計珠算科教員（任教科目有會計、商業
      算術及商業史）及61學年度商業科教員（任教科目財稅概
      要、會計及貨幣銀行）；其上開試用教師年資經前臺灣省
      教育廳教師登記書審查結果載明其未符合格教師登記，須
      俟具有1 年財稅概要教學年資；又以惟其於61年11月辭職
      ，顯然其並未具「合格」資格。另據，原告訴稱高商三年
      級始有財稅概要課程，其60年8 月任教當時中壢家商甫成
      立2 年，尚無高商三年級，自無該科目可為教學，而其曾
      修習一定之會計學分，當時承辦人員若能體察學校實情，
      將其改以高商會計科試用教師登記，其即可於61年11月17
      日取得高商會計學科合格教師登記云云，亦可證其並未取
      得合格教師證書，爰其60年8 月至61年11月年資，係屬未
      取得合格教師資格之試用教師年資，洵堪認定。從而被告
      依教育部99年6 月1 日台人（三）字第0990088475號書函
      及上開事實據以否准原告是項試用教師年資併計退休年資
      ，自屬於法有據。
  (四)原告所引被告全球資訊網法規釋例登載教育部64年7 月29日
    台（64）人字第19088 號函釋及82年6 月17日台82人字第03
    2878號函規定，主張未取得合格教師證書之年資得併計退休
    、撫卹年資一節，查教育部82年6 月17日台82人字第032878
    號函規定，係指試用教師取得合格教師證書之時點無庸侷限
    於試用期限內；若日後始取得合格教師證書，亦得併計辦理
    退休、撫卹年資，並非原告所稱未取得合格教師證書之年資
    ，均得併計公務人員退休年資。故原告認為被告對其有差別
    待遇及違反平等、誠信及信賴保護原則等，洵屬個人見解。
    又前臺灣省政府教育廳66年11月17日以登高字第130414號通
    知書送交原告時，即知悉須具有1 年以上教學年資，始得報
    核「合格」教師，惟當時未申復，卻於此時始陳訴當年承辦
    人員若能體察改以高商會計科試用，顯屬推卸之詞。今再證
    請原告透過原服務學校向教育部中部辦公室陳情而經該辦公
    室確定其未具「合格教師」之資格，反更加證明其確未取得
    合格資格證明。是以，原告以學校作業疏失並自行認定具合
    格教師資格等由而要求准予採計其是項試用教師年資，顯不
    足採。
四、本院判斷如下：
  (一)按退休法第2 條規定：「本法所稱退休之公務人員，係指依
    公務人員任用法律任用之現職人員。」同法施行細則第2 條
    第1項 規定：「本法第二條所稱公務人員任用法律，指被告
    所據以審定資格或登記者皆屬之。」第2 項規定：「所稱公
    務人員以有給專任者為限。」第44條規定：「公務人員在本
    法修正施行前之年資併計及退休金、撫慰金基數內涵，仍適
    用本細則修正前規定。……。」71年2 月2 日修正發布之退
    休法施行細則第10條第5 款規定：「依本法退休人員，具有
    左列曾任年資，得合併計算：……五、曾任公立學校教職員
    或公營事業人員之年資，未依各該規定核給退休金，經原服
    務機關核實出具證明者。」基此，公務人員退休，其年資之
    計算，得合併「曾任公立學校教員年資」。解釋上，既係「
    退休」年資之併計，所併計之公立學校教員年資，當然係依
    學校教職員退休條例等相關規定得計入教員退休年資者，始
    得計入。
  (二)第按，參照51年6 月12日修正公布之學校教職員退休條例第
    2 條：「本條例所稱學校教職員，係指各級公立學校現職專
    任教職員，依照規定資格任用，經呈報主管教育行政機關有
    案者。」54年12月14日公布之本條例施行細則第2 條第2 項
    ：「同條所稱教員係指已依大學及獨立學院教員資格審查規
    程或中等學校教師登記及檢定辦法或國民學校教師登記及檢
    定辦法取得教員資格者，或經主管教育行政機關核定取得教
    員資格者。」另85年2 月1 日施行之學校教職員退休條例第
    2 條：「本條例所稱學校教職員，係指各級公立學校現職專
    任教職員，依照規定資格任用，經呈報主管教育行政機關有
    案者。」而85年1 月30日修正施行之本條例施行細則第2 條
    第2 項：「同條所稱教職員，係指依教育人員任用條例規定
    資格聘派任，並經審定合格之校長、教師、助教；……。」
    等規定以觀，公立學校教師退休年資之採計，歷來相關規定
    均稱應符合「合格」之要件，始得計為教師退休年資。至於
    所謂「合格」之意涵，自應依個該當時有效之規定檢視之，
    在74年5 月1 日教育人員任用條例公布施行前，向係以教育
    部訂頒之大學及獨立學院教員資格審查規程、中等學校教師
    登記及檢定辦法及國民學校教師登記及檢定辦法等相關規定
    取得合格教師證書者為認定依據。
  (三)原告前於60年8 月以高級商業職業學校「財稅概要」科試用
    教師登記資格，獲聘為中壢家商60學年度會計珠算科教員及
    61學年度商業科教員，而於61年11月辭職，轉任公務員，迄
    任內壢高中會計室會計主任，而於99年6 月2 日自願退休，
    經被告核定系爭年資非得採計為公務人員退休年資等情，為
    兩造所不爭執，並有中壢家商聘書、臺灣省中等學校教師登
    記及檢定委員會60年9 月10日檢高字第020650號通知書、臺
    灣省政府教育廳61年11月17日登高字第130414號教師登記通
    知書及中壢家商61年11月開具之原告每週任課時數證明書等
    影本在卷可稽。兩造就本案所爭執者，無非原告上開於中壢
    家商授課年資是否得併計為公務員退休年資。經查：
    1.依當時有效即58年2 月1 日修訂發布之中等學校教師登記
      及檢定辦法第11條規定：「凡具有左列資格之一者，得申
      請為高級職業學校職業學科教師之登記：一、……三、國
      內外大學或獨立學院畢業，其所習學科與所登記之學科相
      同，並具有高級職業學校一年以上之本科教學經驗而成績
      優良者。……。」規定，原告係以「財稅概要」科試用教
      師登記資格任教，且擔任「財稅概要」本科之教學經驗顯
      未達1 年，自無從依上開辦法規定辦理合格教師之登記，
      此亦經上開教育廳教師登記通知書，審查結果：「一、廖
      員業經准以高商『財稅概要』科試用教師登記。二、應俟
      具有一年以上本科（六十學年度未任本科教學）教學年資
      再行報核。」所載明。原告既非合格教師，雖曾於公立學
      校授課，揆諸前揭規定，其年資仍不得計入教員退休年資
      ，當然無從併計於公務員退休年資。
    2.雖然，試用教師於試用期間或日後依規定取得合格教師證
      書，經聘任為公立學校編制內有給專任之正式教師，並依
      學校教職員退休條例辦理退休時，從寬准予採計為退休年
      資。準此，公務人員曾任試用教師，於試用期間或日後依
      規定取得合格教師證書，且經聘任為公立學校編制內有給
      專任之正式教師時，其曾任試用教師年資，得採認為公立
      學校教職員年資，並依上開新制施行前退休法施行細則第
      10條規定，併計為公務人員退休年資之意旨，確經教育部
      97年2 月12日台人（三）字第0970014449號書函及同年6
      月18日台人（三）字第0970107772號書函釋在案。然原告
      擔任試用教師後，轉任公務員，始終未取得合格教師證書
      並經聘任為公立學校之專任正式教師，已如前述，是即使
      從寬解釋「合格」教師之定義，原告試用教師之年資仍非
      得計為公務員退休年資。
    3.又，教育部82年6 月17日台82人字第032878號函釋，係釋
      明試用教師取得合格教師資格之時點不限於試用期限內，
      若日後取得合格教師資格，亦得併計公務人員退休年資；
      而同部64年7 月29日台（64）人字第19088 號函釋，係就
      懸缺代課或代用教師之服務年資得否併計予以釋明；核均
      與本案情節不同，無從以此得到有利於原告之推論。原告
      援引上開函釋，指被告未採用上開函釋，有違平等原則、
      誠信原則及信賴保護原云云，自無可採。
    4.原告另指中壢家商若非以高商「財稅概要」科試用教師登
      記，而以高商「會計」學科教師登記，原告即有1 年以上
      本科教學年資，而可取得合格教師證書，中壢家商未及注
      意於此，顯有疏失，此疏失不可歸責於原告，是系爭年資
      應計入公務員退休年資云云。惟原告並未取得財稅概要科
      合格教師資格，早經前臺灣省政府教育廳66年11月17日以
      登高字第130414號通知書核定，業如前述，原告當時既未
      申復，也未向中壢家商表示改以會計學科試用教師登記，
      而今執詞其「原應」可取得「會計」學科合格教師資格而
      未取得云云，並不影響其「實際」並未取得合格教師資格
      之事實，當然也無從將系爭年資併入公務員退休年資。
五、綜上，原告主張均無可採，原處分未併計原告60年8 月至61
    年11月年資為公務人員退休年資，於法並無不合，復審決定
    遞予維持，自屬有據，原告訴請撤銷，並求為被告作成核定
    原告公務人員退休年資30年10月（即計入系爭年資）之行政
    處分為無理由，應予駁回。
六、據上論結，本件原告之訴為無理由，依行政訴訟法第98條第
    1項前段，判決如主文。
中    華    民    國    99    年    12    月    29    日
                    臺北高等行政法院第一庭
                              審判長法  官  王立杰
                                    法  官  許麗華
                                    法  官  楊得君
上為正本係照原本作成。
如不服本判決，應於送達後20日內，向本院提出上訴狀並表明上
訴理由，如於本判決宣示後送達前提起上訴者，應於判決送達後
20日內補提上訴理由書（須按他造人數附繕本）。
中    華    民    國    99    年    12    月    29    日
                                    書記官  徐子嵐

司法院資訊處製作；財團法人民間司法改革基金會備份。
